最高法院刑事判決　　　　　　　　　　　111年度台非字第2號
上　訴　人　最高檢察署檢察總長
被　　　告　徐啟淵



上列上訴人因被告違反懲治盜匪條例案件，對於臺灣高等法院臺
中分院中華民國88年11月23日第二審確定判決（88年度上訴字第
2247號，起訴案號：臺灣臺中地方檢察署81年度偵字第18089、1
9205號），認為部分違背法令，提起非常上訴，本院判決如下：
    主  文
原判決關於罪刑（沒收除外）部分撤銷。
甲○○共同意圖為自己不法所有，以強暴致使不能抗拒而使他人
交付其財物，未遂，處有期徒刑柒年玖月。
    理  由
壹、非常上訴意旨稱：「一、按判決不適用法則或適用不當者，
    為違背法令；依法應於審判期日調查之證據未予調查者，其
    判決當然違背法令，刑事訴訟法第378條、第379條第10款分
    別定有明文。又少年事件處理法第83條之1第1項規定：『少
    年受刑之執行完畢或赦免3 年後，視為未曾受各該宣告』，
    其立法意旨係為鼓勵少年自新向上，使其不受社會歧視致阻
    其更生之路所為前科抹消之規定，故少年受刑之執行完畢或
    赦免翌日起算，3 年內未再受刑之宣告者，該前科紀錄即不
    復存在，視為未曾受該刑之宣告，自不能以累犯論擬，至於
    少年在此3 年內曾否再犯罪，並非所問，此觀諸上開法條文
    義規定甚明（最高法院98年度台非字第322號、103年度台非
    字第322號、107年度台非字第187 號、臺灣高等法院暨所屬
    法院91年法律座談會刑事類提案第4 號討論意見參照）。二
    、本件被告甲○○係（民國）00年00月00日出生，其前曾於
    00年間為14歲以上未滿18歲之少年期間，因恐嚇取財罪經臺
    灣高等法院臺中分院判處有期徒刑8 月確定（下稱前案），
    經送監執行，於79年9 月24日執行完畢，此有臺灣高等法院
    少年前案紀錄表及臺灣臺中地方法院000年0月00日中院麟少
    少000少聲0字第0000000000號函影本在卷可稽。是被告於少
    年時期所涉犯上開恐嚇取財案件執行完畢後，至82年9 月23
    日即已屆滿3年之期間，依上揭少年事件處理法第83條之1第
    1 項規定，應視為未曾受各該刑之宣告。則被告於81年10月
    21日，再犯本件違反（廢止前，下同）懲治盜匪條例案件，
    雖在前開恐嚇取財案件刑之執行完畢屆滿3 年內，惟原審法
    院於88年11月23日實體判決時，已經在前開恐嚇取財案件刑
    之執行完畢屆滿3 年後，則前開恐嚇取財案件已生刑之宣告
    失其效力之效果，故本件被告所犯違反懲治盜匪條例之共同
    盜匪罪，應不構成累犯。詎原確定實體判決法院未察，仍認
    定被告於前案執行完畢後，5 年內故意再犯本件有期徒刑以
    上之罪，而以累犯論處，即有適用法則不當及依法應於審判
    期日調查之證據而未予調查之違背法令。三、案經確定，且
    對被告不利。爰依刑事訴訟法第441條、第443條提起非常上
    訴，以資糾正。」等語。
貳、本院按：
一、判決不適用法則或適用不當者，為違背法令，刑事訴訟法第
    378條定有明文。又刑法第47條第1項固規定：受徒刑之執行
    完畢，或一部之執行而赦免後，5 年以內故意再犯有期徒刑
    以上之罪者，為累犯。然少年受保護處分或刑之執行完畢或
    赦免3年後，視為未曾受各該宣告，108年6 月19日修正公布
    前少年事件處理法第83條之1第1項亦有明文。因此，少年受
    刑之執行完畢3 年後，依上述規定，視為未曾受該刑之宣告
    。縱其受徒刑之執行完畢3 年內再犯後案有期徒刑以上之罪
    ，倘後案判決時，已在所受徒刑之執行完畢屆滿3 年後，仍
    視為未曾受該刑之宣告，即無論以累犯之餘地。
二、被告甲○○係00年00月00日生，有其年籍資料在卷可稽。被
    告前於00年間，因犯恐嚇取財案件，經臺灣高等法院臺中分
    院（下稱原審法院）00年度上訴字第000 號判決判處有期徒
    刑8月確定，嗣經送監執行，於79年9月24日執行完畢，有臺
    灣高等法院被告前案紀錄表及前開判決書在卷可憑。是被告
    於少年時期所犯上開恐嚇取財罪執行完畢後，至82年9 月23
    日即已屆滿3年，依上揭修正前少年事件處理法第83條之1第
    1 項規定，應視為未曾受該刑之宣告。則被告於81年10月21
    日，再犯本案違反懲治盜匪條例犯行，雖在其所受前案即恐
    嚇取財案件刑之執行完畢後3年內，然原審法院於88年11月2
    3 日判決（下稱原確定判決）時，已在前案刑之執行完畢屆
    滿3 年後。揆諸上揭說明，視為未曾受該刑之宣告，應不生
    累犯問題。乃原審法院未察，仍認被告於先前之恐嚇取財案
    件執行完畢後，5 年內故意再犯本案有期徒刑以上之罪，而
    論以累犯，並加重其刑（法定刑為無期徒刑部分除外），即
    有判決適用法則不當之違法。案經確定，且於被告不利，非
    常上訴意旨執以指摘，洵有理由。而依105年7月1 日修正施
    行之沒收新制規定，沒收係刑罰及保安處分以外，具有獨立
    性之法律效果，已非刑罰（從刑），本案關於被告所犯之罪
    諭知沒收部分並無違誤，且非常上訴意旨亦未指摘原確定判
    決關於沒收部分有何違法，自不在本院審判範圍，應由本院
    將原確定判決關於罪刑（沒收除外）部分撤銷。另行判決如
    主文第2項所示，以資救濟。
三、又非常上訴旨在糾正原確定判決適用法令之錯誤，即就原確
    定判決當時應適用之法令是否錯誤予以判斷，而替代其為適
    當之判決，故非常上訴經審理結果認為上訴為有理由，應依
    法撤銷原確定判決另行改判時，乃係替代原審而為裁判，自
    應適用原審裁判時所應適用之法律，併此敘明。
據上論結，應依刑事訴訟法第447條第1項第1 款，廢止前懲治盜
匪條例第5條第2項、第1項第1款、第8條，94年2月2 日修正公布
前刑法第28條、第55條、刑法第187條，判決如主文。
中    華    民    國   111    年    1     月    26    日
                  刑事第五庭審判長法  官  吳  信  銘  
                                  法  官  梁  宏  哲  
                                  法  官  沈  揚  仁  
                                  法  官  蔡  廣  昇  
                                  法  官  何  菁  莪  
本件正本證明與原本無異
                                  書記官
中    華    民    國   111    年    2     月    10    日 
附錄：
廢止前懲治盜匪條例第5條第1項第1款、第2項
有左列行為之一者，處無期徒刑或7年以上有期徒刑：
一、意圖為自己或第三人不法所有，以強暴、脅迫、藥劑、催眠
    術或他法，致使不能抗拒而取他人之物或使其交付者。
前項第1款之未遂犯罰之。